【裁判字號】    89,簡上,74
【裁判日期】    900817
【裁判案由】    確認本票債權不存在
【裁判全文】
臺灣基隆地方法院民事判決    八十九年度簡上字第七四號
    上  訴  人  乙○○
    被上訴人    甲○○
右當事人間請求確認本票債權不存在事件，上訴人對於中華民國八十九年八月十一日
臺灣基隆地方法院基隆簡易庭八十九年基簡字第一九三號第一審判決提起上訴，本院
判決如左：
    主  文
上訴駁回。
第二審訴訟費用由上訴人負擔。
    事  實
甲、上訴人方面：
一、聲明：
（一）原判決不利於上訴人部分廢棄。
（二）確認被上訴人所持有由上訴人所簽發，如附表所示之本票壹紙，其中另新台幣
      貳佰柒拾萬元及自八十八年六月三十日起至清償日止，按年息百分之六計算之
      利息部分，其票據債權不存在。
（三）第一、二審訴訟費用由被上訴人負擔。
二、陳述：
（一）查原審既認定被上訴人明知訴外人江麗卿與上訴人之消費借貸關係及上開借款
      契約而仍自江麗卿處取得系爭本票，是係取得票據出於惡意，上訴人依票據法
      第十三條之規定，即票據債務人自得以其與執票人之前手即訴外人江麗卿間所
      存抗辯之事由對抗執票人即被上訴人云云。惟：
(１)上訴人與訴外人江麗卿於八十七年九月十六日立具清償契約書，由上訴人分期償
    還借款及利息合計共五０七萬一千八百九十元，並簽發三十六張本票交江麗卿收
    執，分三十六期按月攤還，並約定上訴人若未依約履行，除須以上訴人所有六輛
    拖車車頭、六面板牌、十七部四十尺板架、六部二十尺板架用以抵債；並將原屬
    上訴人所有於基隆市○○區○○路四十八號經營公司之營業設備、總資產及公司
    經營權，全轉交江麗卿全權處理，以抵讓部分債款（證物一），後因上訴人無法
    按期還款，雙方乃變更前開約定，於八十八年九月間另立合夥契約，共同經營嘉
    鏈貨運有限公司（以下稱嘉鏈公司），江麗卿以上訴人積欠伊之借款為出資，上
    訴人則以自有之前開拖車、板架、辦公設備及資產及上訴人所擁有客戶群之營業
    利益為出資，此時江麗卿與上訴人間，應有將八十七年九月十六日所立契約作廢
    之意思，另改以合夥關係合作經營，上訴人原欠江麗卿之債務，已轉為合夥之出
    資而歸於消滅，系爭本票之債權業已消滅而不存在，被上訴人自不得再執系爭本
    票行使其權利。
(２)退步言之，若前開合夥契約江麗卿係以其收購嘉鏈公司之款項為出資，惟雖收購
    該公司之股份，充其量僅取得該公司執照而已，事實上並無任何車輛登記在該公
    司名下，該公司如何營運？若無上訴人所有前開拖車、板架等加入，該公司根本
    無法營運，若此，則嘉鏈公司與上訴人前開拖車、板架等應各為雙方合夥之出資
    ，則前開公司、車輛、板架應為上訴人與江麗卿二人公同共有，則上訴人應可要
    求列名為嘉鏈公司之股東，然事實上嘉鏈公司仍屬江麗卿所擁有，上訴人並未列
    名該公司股東，因此所謂合夥經營嘉鏈公司，僅係以嘉鏈公司為對外營業人，使
    用其營業發票而已，並無合夥之實。
(３)又退步言之，上訴人與江麗卿前開合夥契約訂立時，江麗卿僅擁有嘉鏈公司之公
    司執照而已，其營業處所、營業車輛、客戶群均無，雙方合夥後由上訴人提供所
    有基隆市○○區○○路四十八號之辦公室為營業場所，此觀合夥契約第一條約定
    即明，上訴人並提供前開所有六部拖車、板架充當營業車輛，並由上訴人負責業
    務（註：雙方合夥之前，上訴人已經營貨運業務長達十年之久），原審以合夥契
    約第二條謂上訴人以勞務出資負責該公司業務承攬及車輛調度等事宜，顯有誤解
    。
(４)綜上所陳，嘉鏈公司外觀上為上訴人與江麗卿合夥共同經營，實際上仍為江麗卿
    所擁有，僅作為對外之營業人而已，則縱係江麗卿出資收購嘉鏈公司，與合夥契
    約並無任何關連，則江麗卿之出資究係為何？不外乎係上訴人積欠伊之借款，上
    訴人之出資則為前開所有之拖車、板架及基市○○區○○路四十八號辦公室及資
    產及上訴人所擁有客戶群之營業利益，此二者之對價相當，此乃有雙方合夥契約
    所定利益損失各占一半之約定，原審未見及此，其認事用法自有未洽。
(５)再退步言之，若如原審所認，合夥之出資全由江麗卿負責，則前開合夥營運之辦
    公處所、營業車輛之拖車、板架等何來？若認係江麗卿實行質權後已擁有該營業
    處所之資產及營業車輛之拖車、板架等之所有權，則該營業之資產及拖車、板架
    之金額，亦應由上訴人積欠江麗卿之金額中扣除，否則將造成上訴人所有之營業
    車輛拖車、板架及基市○○路四十八號公司盡歸江麗卿所有，上訴人仍需背負債
    務之不合理現象產生，此豈非公平？況合夥契約第三條所約定本公司資金全由甲
    方（江麗卿）出資負責，此係指嘉鏈公司之股份全由江麗卿出資購得，並非係指
    合夥之資金全部由江麗卿出資，而嘉鏈公司固由江麗卿出資所購，惟僅提供作為
    對外營業人而已，並非係以江麗卿所購嘉鏈公司之資金為合夥之出資，江麗卿豈
    不另需為出資？原審謂該嘉鏈公司前於八十七年二、三月間已由江麗卿收購，並
    無由江麗卿與上訴人復行出資之必要，容有誤解。此請鈞院命被上訴人提出嘉鏈
    公司股東名冊或向經濟部函調嘉鏈公司股東名冊參照即明事實之真相。
（二）再上訴人於原審提出收據乙紙，證明上訴人業於八十八年一至四月已前後償還
      訴外人江麗卿四十萬元，惟被上訴人僅自認上開收據上所列八十八年二月五日
      還壹拾萬元處由江麗卿所簽之「江」姓為真實，餘均否認，致原審僅認被上訴
      人前開自認清償十萬元之部分，應認為真實，餘則認不能證明之云云。惟上訴
      人確於八十八年一至四月償還江麗卿四十萬元，該事實已另由江麗卿於鈞院八
      十八年度重訴字第八八號民事損害賠償事件（證物二）審理中供明在卷，祈請
      鈞院函調該民事卷觀之即明。
（三）綜上所述，原審認事用法自有未合，祈請廢棄原審不利於上訴人部分之判決，
      改如上訴聲明之判決，俾維權益，實感德便。
三、證據：除援用原審所提之證據外，補提轉讓書乙份、鈞院民事庭通知書乙份（以
    上均影本）
乙、被上訴人方面：
一、聲明：求為判決駁回上訴
二、陳述：除與原判決記載相同者，茲引用之外，補稱：
（一）上訴人與被上訴人為朋友關係，被上訴人與江麗卿係夫妻關係，三人均熟識，
      因此當上訴人向被上訴人陸續借貸共計新台幣百八十萬元而無任何憑證，被上
      訴人又不好意思開口時，乃委由訴外人江麗卿代為出面要求上訴人開立本票一
      紙以為憑證，嗣上訴人再向被上訴人借貸金錢時，連同前欠二百八十萬元，均
      未償還，被上訴人禁不住江麗卿要求，乃再授權江麗卿代其出面協商該欠款之
      清償辦法，上訴人乃與江麗卿會算借款及利息，並立具協議書及開立本票三十
      六紙予江麗卿收執，而前開二百八十萬元之本票，則轉作保證票。不予退還上
      訴人。
（二）上訴人確實於八十四年間起陸續向被上訴人借貸金錢，有下列二點可證
１、八十四年、八十五年間被上訴人尚經營豆腐工廠，家中經濟由其一人負責，而其
    妻江麗卿則為全職家庭主婦，因此江麗卿根本無資力可借貸數百萬元予上訴人。
２、被上訴人借貸金錢予上訴人之方式除現金交付外，亦有自被上訴人銀行帳戶內提
    款再轉存入上訴人支票存款帳戶，有取款憑條及支票存款傳票可證。另被上訴人
    亦開立支票代上訴人還債，其明細如下：
ａ、八十五年四月六日，二十二萬元，被上訴人取款存入上訴人支票存款帳戶。
ｂ、八十五年十二月二十四日，五十萬元，被上訴人取款存入上訴人支票存款帳戶。
ｃ、八十六年十一月十四日，五十萬元，被上訴人取款存入上訴人支票存款帳戶。
ｄ、八十七年二月三十一日，十八萬五千元，被上訴人取款存入上訴人支票存款帳戶
    。
ｅ、八十七年七月二十六日，一百四十八萬九千四百四十八元，被上訴人開票代償上
    訴人欠華興公司款項。
ｆ、八十七年八月三十一日，十一萬八千二百二十六元，被上訴人開票代償上訴人欠
    華興公司款項。
（三）江麗卿之所以與上訴人訂立合夥契約書，係因上訴人積欠被上訴人五百餘萬元
      ，雖約定好還款方式並開立本票，然上開金額非小，且上訴人亦無按約定還款
      ，乃希望借藉由經營車行，提高公司營收及上訴人收入之方式，而能將上訴人
      欠被上訴人之借款還清，故而同意上訴人每月營業額達一百八十萬元以上時可
      平分紅利，假使沒達到一百八十萬元以上，發票及行費仍要付清給嘉鏈貨運公
      司（被上訴人八十七年間即靠行於嘉鏈貨運公司）。而上訴人主張江麗卿與其
      訂立合夥契約書共同經營貨運生意，此際雙方應有將八十七年九月十六日所立
      借款契約書作廢之意思云云，與事實不符。
（四）八十七年二、三月間，江麗卿即花費三百萬元收購嘉鏈貨運有限公司，經營貨
      運業務。上訴人積欠被上訴人五百餘萬元，而其用以抵押之車輛僅僅一百多萬
      元，在上訴人未清償上開款項之際，江麗卿怎可能再將價值三百萬元之公司平
      白讓出與上訴人合夥，又同意前開借款作為廢轉為出資，故上訴人之主張非有
      理由。
（五）本件系爭本票為上訴人用以擔保上開分期清償協議之履行，故未取回，依民法
      第三百二十條之規定，上訴人迄今僅還款十萬元，自不能謂系爭本票之債務已
      經清滅。
三、證據：除援用第一審所提證據外，補提：取款條、存入傳票影本各四張、支票影
    本二張為證。
丙、本院依職權調本院八十八年度重訴字第八八號損害賠償民事卷宗（為上訴人之受
    雇人宋天發車禍肇事之損害賠償事件，當時該車輛係靠行於嘉鏈公司）。
    理      由
一、本件上訴人起訴主張系爭如附表所示之本票一紙，係因上訴人自八十四年間起至
    八十五年六月間陸續向被上訴人之妻即訴外人江麗卿借貸款項二百八十萬元，上
    訴人乃於八十七年六月二十六日簽發系爭本票交江麗卿收執，嗣上訴人再向江麗
    卿借貸金錢，連同前欠二百八十萬元，合計三百七十五萬元，因上訴人無法一次
    償還，乃與江麗卿於八十七年九月十六日立具清償契約書，由上訴人分期償還，
    雙方會算借款及利息共計積欠五百零七萬一千八百九十元，上訴人乃又簽發三十
    六張本票交江麗卿收執，分三十六期按月攤還，並約定上訴人若未依約履行，須
    以被上訴人所有已交付江麗卿使用之六輛拖車車頭、六面板面、十七部四十尺板
    架、六部二十尺板架用以抵債，江麗卿將系爭本票交付被上訴人，被上訴人取得
    系爭本票係出於惡意。又江麗卿於八十八年九月間邀原告共同經營嘉鏈公司，雙
    方訂有合夥契約，共同經營嘉鏈公司，江麗卿以上訴人積欠伊之借款為出資，上
    訴人則以自有之前開拖車、板架、辦公設備及資產及上訴人所擁有客戶群之營業
    利益為出資，此時江麗卿與上訴人間，應有將八十七年九月十六日所立契約作廢
    之意思，另改以合夥關係合作經營，上訴人原欠江麗卿之債務，已轉為合夥之出
    資而歸於消滅，系爭本票之債權業已消滅而不存在，被上訴人自不得再執系爭本
    票行使其權利，且上訴人已清償其中之四十萬元等語。
二、被上訴人則辯稱上訴人所欠其債務，由被上訴人之妻江麗卿出面要求上訴人簽發
    本票，上訴人之借款係由其交付予上訴人，江麗卿之所以與上訴人訂立合夥契約
    書，係希望借藉由經營車行，提高公司營收及上訴人收入之方式，而能將上訴人
    欠被上訴人之借款還清，八十七年二、三月間，江麗卿即花費三百萬元收購嘉鏈
    公司，經營貨運業務。上訴人積欠被上訴人五百餘萬元，而其用以抵押之車輛僅
    僅一百多萬元，在上訴人未清償上開款項之際，江麗卿怎可能再將價值三百萬元
    之公司平白讓出與上訴人合夥，又同意前開借款作為廢轉為出資等語置辯。
三、本件原審除就上訴人已清償之十萬元及其利息部分為上訴人勝訴之判決外，餘則
    駁回上訴人之訴，上訴人就此敗訴部分聲明不服，提起上訴。
四、按所謂票據上之惡意抗辯，係指執票人知票據附有抗辯事由，仍受讓之者，票據
    債務人得以該事由，依票據法第十三條之規定以對抗執票人而言。本件原判決以
（一）訴外人江麗卿於於八十八年九月間邀上訴人共同經營之前，業已收購經營該嘉
      鏈公司一年餘之時間並擔任該公司之董事。上訴人與江麗卿間之「合夥契約」
      並未為上訴人積欠訴外人江麗卿之債務抵付江麗卿之出資之約定，並無由江麗
      卿與原告復行出資之必要。
（二）上訴人未能舉證證明業已履行上開清償協議書及本票三十六紙所負擔之新債務
      ，復未舉證證明上訴人與江麗卿間已有消滅舊債務即系爭本票債務之合意，依
      民法第三百二十條（新債清償）之規定，不能謂系爭本票之債務已經消滅。
（三）上訴人與訴外人江麗卿訂立分期清償協議契約時，交付江麗卿六輛拖車車頭、
      六面板面、十七部四十尺板架、六部二十尺板架用以「抵押」，核其約定之性
      質，乃屬動產質權之設定，系爭契約第四條約定「雙方同意，甲方（即原告）
      若未於還款日期付清款項，或無能力償還債款，則以本合約第三條所列之抵押
      品權歸屬於乙方（即訴外人江麗卿）」，該項約定是為流質契約，依民法第八
      百九十三條第二項之規定，其流質契約之約定為無效，上訴人主張系爭本票債
      務已由上開質物抵債，自非有據等理由。故原審除確認被上訴人就上訴人已清
      償之十萬元部分及其利息之本票債權不存在外，而駁回上訴人其餘之請求。
四、經查：
（一）本件被上訴人與其前手江麗卿係夫妻，而被上訴人所借得之款項係被上訴人直
      接給付予上訴人等情，有被上訴人提出之支票影本、取款條影本、存入傳票影
      本可證。則系爭本票之資金關係，應係存在於兩造之間，而由江麗卿收取系爭
      本票，再轉予被上訴人，被上訴人均係給付資金之人，亦係實際上之債權人。
（二）依上訴人與江麗卿之合夥契約書，若上訴人所主張之江麗卿係以其對上訴人之
      債權為出資等語屬實，則對此重要之事項，何以未記載於合夥契約書上，已屬
      可疑。而該合夥契約書上第二條記載江麗卿之職務為「行政事務及財務調度，
      上訴人之職務為「業務承攬」及「車輛調度」，第四條約定為：「每個月營業
      額有達到一百八十萬元以上，紅利平分，假使沒達到一百八十萬元以上，發票
      及行費要付清給嘉鏈貨運公司。」。另據上訴人與江麗卿於本院八十八年度重
      訴字第八八號民事卷宗內所述，上訴人於與江麗卿簽訂合夥契約書前即已靠行
      嘉鏈公司，故嘉鏈公司亦為該損害賠償事件之共同被告，因此上訴人與江麗卿
      故之合夥契約書第六條所載：「宋天發肇事由乙方（即上訴人）自已負責，宋
      天發肇事是還沒有合夥之前，所以乙方要負全部責任，以甲方（即江麗卿無關
      。」，（宋天發肇事事件即前述本院八十八年重訴字第八八號之損害賠償事件
      ），此可證上訴人於未與江麗卿簽訂前述合夥契約前，原即靠行於江麗卿所經
      營之嘉鏈公司，雙方簽訂合夥契約後，江麗卿僅需再配合上訴人為財務之調度
      ，而上訴人則於每月營業額超過一百八十萬元時，始有分配紅利於江麗卿之必
      要，否則，上訴人仍須給付嘉鏈公司行費及發票費。且江麗卿與上訴人間之合
      夥契約，並未約定關於上訴人所有之車輛、板架等亦屬嘉鏈公司之資產，為雙
      方所公同共有，否則上訴人何須再給付嘉鏈公司行費及發票費？故依此等合夥
      之內容及上訴人本即靠行於嘉鏈公司之情形判斷，前述合夥契約仍係以靠行關
      係為其基本架構，僅加入雙方之職務分配及在一定營業收入時，江麗卿有分配
      紅利之權利，就合夥雙方之資產而言，並無變動，江麗卿實無再行出資之必要
      。故上訴人以已簽訂合夥契約即已使上訴人之債務消滅，實屬誤解
（三）另上訴人所有之前述拖車頭及板架，依附於原審第七十二頁之估價單，總價為
      一百六十九萬五千元，而江麗卿對上訴人之之債權高達五百餘萬元，前述合夥
      契約對江麗卿並無特殊之利益，江麗卿復已於合夥契約書內承諾擔任財務調度
      之職務，江麗卿實無以其對上訴人之債權再為出資之理。
（四）另上訴人陳稱江麗卿於本院八十八年度重訴字第八八號損害賠償事件審理中承
      認上訴人已清償四十萬元云云，經本院調閱該卷宗，並無此項陳述之記載，此
      部分仍無從為有利於上訴人之認定。而上訴人雖以前述車輛、板架等動產設定
      質權予江麗卿，但江麗卿尚未就上訴人前述質物為拍賣而就賣得之價金求償，
      故上訴人主張前述債務已因前述車輛；板架設質予江麗卿而消滅，亦無足採。
（五）縱上所述，上訴人所主張前述之合夥契約有使其與江麗卿於八十七年九月十六
      日所立之債務清償契約作廢之意思云云，核無足採。且被上訴人與上訴人間為
      實質之資金關係，並無惡意取得系爭本票之情形，從而，上訴人起訴請求確認
      系爭本票債權不存在，除已為清償之十萬元及其利息外，顯無理由。原審判決
      駁回上訴人對於系爭本票債權於新台幣二百七十萬元範圍內確認本票債權不存
      在之請求，並無不合。上訴意旨仍執陳詞，指摘原判決不當，求予廢棄改判，
      為無理由，應予駁回。
五、據上論結，本件上訴為無理由，依民事訴訟法第四百三十六條之一第三項、第四
    百四十九條第一項、第七十八條，判決如主文。
中      華      民      國    九十    年      八      月     十七     日
~B臺灣基隆地方法院民事庭
~B    審判長法官  蔡聰明
~B    法      官  何怡穎
~B    法      官  林李達
右正本證明與原本無異。
本判決不得上訴。
中      華      民      國    九十    年      八      月     十七     日
~B    法院書記官  方淑真
~F0;
附表：
┌───────┬─────┬─────┬────┬───┬───┬───┐
│本票准許強制執│發  票  人│ 本   票  │票面金額│本  票│本  票│利  息│
│行裁定        │          │ 號   碼  │(新台幣)│發票日│到期日│起算日│
├───────┼─────┼─────┼────┼───┼───┼───┤
│本院八十九年度│乙  ○  ○│ＦＣ○六九│貳佰捌拾│八十七│八十八│八十八│
│票字第二一五號│          │二八三    │萬元    │年六月│年六月│年六月│
│裁定          │          │          │        │二十六│三十日│三十日│
│              │          │          │        │日    │      │      │
└───────┴─────┴─────┴────┴───┴───┴───┘


司法院資訊處製作；財團法人民間司法改革基金會備份。
